【裁判字號】    98,簡上,63
【裁判日期】    981208
【裁判案由】    所有權移轉登記
【裁判全文】
臺灣彰化地方法院民事判決  98年度簡上字第63號
原      告（即原被上訴人）
            甲○○
訴訟代理人  陳建良律師
複 代理 人  林永貹律師
被      告（即原上訴人）
            乙○○○
            丁○○
            丑○○
            癸○○
            子○○
            庚○○
            壬○○
            辛○○
            戊○○
            丙○○
            己○○
上列當事人間請求所有權移轉登記事件，被告對於民國98年3月
23日本院彰化簡易庭97年度彰簡字第803號第一審判決，提起上
訴，嗣經原告於第二審為訴之變更，本院於民國98年11月24日言
詞辯論終結，茲判決如下：
    主      文
原告之訴駁回。
訴訟費用由原告負擔。
    事實及理由
壹、程序方面：
一、被告（即原上訴人，以下僅稱被告）乙○○○、丁○○、丑
    ○○、癸○○、子○○、庚○○、壬○○、辛○○、戊○○
    、己○○等人經合法通知，未於言詞辯論期日到場，核無民
    事訴訟法第386條各款所列情形，爰依原告（即原被上訴人
    ，以下僅稱原告）之聲請，一造辯論而為判決。
二、按當事人在第二審為訴之變更或追加，非經他造同意，不得
    為之，但因情事變更而以他項聲明代最初之聲明者，不在此
    限，民事訴訟法第446條第1項、第255條第1項第4款定有明
    文。經查：原告於原審起訴請求被告應將坐落彰化縣秀水鄉
    ○○段459地號、面積170平方公尺土地所有權應有部分1360
    分之84（下稱系爭母地）移轉登記予原告。嗣因系爭土地判
    決分割，由被告公同共有取得坐落同上段459之1地號、面積
    10平方公尺、應有部分全部之土地（下稱系爭子地），原告
    遂於第二審變更其訴之聲明，請求被告應將系爭子地所有權
    移轉登記予原告，核與前開規定，洵無不合，應予准許。
三、按訴之變更在程序上如屬合法，法院應逕就新訴為辯論裁判
    ，原有之訴視為撤回，此項原則，不僅適用於第一審訴訟程
    序，亦適用於第二審訴訟程序。在一般訴之撤回，得於判決
    確定前為之（民事訴訟法第262條參照）。如於第二審撤回
    起訴者，第一審判決即失其效力，無庸對之為任何裁判。依
    同一法理，因第二審訴之變更已發生撤回原有之訴之效果，
    其第一審判決亦因訴之撤回而失其效力，與一般起訴之撤回
    同，無庸再就已撤回之原訴為裁判，否則即為訴外裁判。第
    二審訴之變更合法，既僅就變更後之新訴辯論裁判，無庸就
    第一審判決當否為裁判，該項新訴，係在第二審法院所提起
    ，故該第二審法院性質上屬於起訴法院，而非上訴法院，第
    一審原告祇有訴之聲明，而無上訴聲明，其訴訟程序形式上
    雖在第二審法院踐行，實質上所踐行者，乃第一審之程序。
    所不服之原判決既可認為因訴之撤回失其效力，已無「上訴
    人」、「被上訴人」存在，此時第二審法院本應以「原告」
    、「被告」名義進行訴訟，判決當事人欄亦應僅記載為「原
    告」、「被告」，不能再記載為「上訴人」、「被上訴人」
    。惟如期明確，用括號方式註明（即原上訴人）或（即原被
    上訴人）字樣，亦無不可。又在第二審得為訴之變更者，法
    律並未限定第一審敗訴之原告於提起上訴時始得為之，第一
    審原告勝訴，被告上訴時，為被上訴人之第一審原告亦得為
    訴之變更。經查：原告於第二審為訴之變更既屬合法，則原
    第一審之訴即發生撤回之效果，原審判決亦因訴之撤回而失
    其效力，本院無庸再就已撤回之原第一審之訴為裁判，故僅
    就變更後之新訴辯論裁判，核先敘明。
貳、實體方面：
一、原告主張：
  (一)系爭母地應有部分170分之42原為梁天佑所有，因土地總登
    記之誤，無法辦理繼承。然梁天佑之繼承人梁煥奎、梁辛酉
    為充分利用土地，遂於民國63年12月17日併同渠等應有部分
    ，而將系爭母地全部出賣予訴外人許坤銘。嗣後，訴外人許
    聰雄（即許坤銘之子）再於72年7月23日將梁天佑原有系爭
    母地應有部分170分之42及同段458地號部分應有部分出賣予
    原告。系爭母地嗣於96年5月18日經辦理名義更正及繼承，
    被告則於97年12月25日辦竣繼承登記，取得系爭母地應有部
    分1360分之84。系爭母地嗣因判決分割，由被告取得系爭子
    地，並於98年2月23日辦竣分割登記。是以，被告應將系爭
    子地所有權移轉登記予原告。
  (二)系爭母地於農地重劃前為姜崙段埔姜崙小段7地號，土地總
    登記時土地登記簿謄本登載4名共有人，即梁根、梁天佑、
    梁堆金及梁桃情，應有部分各4分之1。60年6月4日農地重劃
    前，梁桃情應有部分4分之1為被告之被繼承人梁煥奎所繼承
    （原因發生日期7年10月31日），梁根應有部分4分之1為梁
    水枝所繼承（原因發生日期11年4月20日）。嗣於農地重劃
    後，梁水枝應有部分4分之1於61年3月17日出賣予梁煥奎，
    梁堆金應有部分4分之1為梁辛酉所繼承（原因發生日期34年
    1月19日）。是以，梁煥奎、梁辛酉與許坤銘於63年12月17
    日簽訂土地買賣契約書（下稱系爭甲約）時，系爭母地共有
    人應為梁天佑、梁煥奎、梁辛酉，應有部分各為170分之42
    、170分之85、170分之43。嗣後，梁煥奎、梁辛酉為履行系
    爭甲約約定，故將渠等系爭母地應有部分170分之128移轉登
    記予許施梅（許坤銘之配偶，依系爭甲約第6條約定）。許
    施梅則於72年1月間將系爭母地應有部分170之128出賣予訴
    外人李彩鸞。
  (三)依據系爭母地分割前共有情形，可知梁煥奎、梁辛酉與許坤
    銘簽訂系爭甲約時，渠等應有部分逾4分之3，則渠等係有權
    處分系爭母地所有權全部。至於系爭甲約締約時，土地法第
    34條之1尚未增訂，且土地法第34條之1固無溯及適用之明文
    ，但對於增訂條文施行前已簽訂之土地買賣契約，若立約當
    事人均不爭執契約有效力上之問題，應認當事人間有使契約
    效力於土地法第34條之1施行後，重行發生效力之默示合意
    。
  (四)縱認梁煥奎與梁辛酉於締結系爭甲約時無權出賣系爭母地所
    有權全部，然由系爭甲約第2條約定，可知當時渠等顯然有
    出售梁天佑應有部分之實。又因梁煥奎與梁辛酉同為梁天佑
    之再轉繼承人，應解為梁煥奎與梁辛酉至少有出賣按渠等應
    繼分日後所應分得土地或應有部分之意，故依民法第348條
    第1項、第758條、第759條等規定，梁煥奎與梁辛酉應於日
    後分得土地或應有部分時，將其所有權移轉登記予買受人。
    是以，系爭甲約關於出賣梁天佑應有部分170之42之部分，
    並非全部無效，在梁煥奎與梁辛酉按其應繼分日後所得分得
    之土地或應有部分之範圍內，應有買賣契約之效力。
  (五)原告於72年7月23日與訴外人許聰雄簽訂不動產買賣契約（
    下稱系爭乙約），約定原告向許聰雄購買梁天佑所有系爭母
    地應有部分170分之42及其地上建物。由於許坤銘將系爭甲
    約權利義務關係已全部轉讓許聰雄，則原告得本於系爭甲約
    ，對於梁煥奎、梁辛酉主張權利。再者，被告均為梁煥奎之
    繼承人，且未拋棄繼承，基於繼承之法律關係，自應繼承原
    應由梁煥奎負擔之所有權移轉登記義務。至於系爭母地雖分
    割為系爭子地，但既由梁煥奎應繼分所分割而來，仍屬系爭
    甲約所約定買賣標的，則原告請求被告將系爭子地所有權移
    轉登記予原告，於法有據。
  (六)梁天佑於土地總登記前已死亡，地政機關固係誤以死者名義
    登記，應依名義更正之方式辦理更正登記。然地政機關於審
    查此等更正登記案件時，係依據臺灣光復初期誤以死者名義
    申辦土地總登記處理要點之規定審查，該要點第2點明定：
    合法繼承人申請更正登記時，應提出更正登記申請書，並附
    具左（下）列文件：(1)原土地所有權狀或他項權利證明書，
    (2)繼承系統表，申請人應於表內註明本表所列如有遺漏或錯
    誤致他人受損害者，申請人願負法律責任，並簽名或蓋章，
    (3)登記名義人死亡之戶籍謄本及合法繼承人現在之戶籍謄本
    ；如戶籍資料無登記名義人死亡之記載，經戶政機關證明者
    ，得提繳親屬證明書或其他可資證明死亡文件。由此可知，
    地政機關審查名義更正之申請案件時，申請人必須為登記名
    義人合法繼承人，並提出登記名義人已死亡之證明文件，而
    所謂登記名義人已死亡之證明文件，又係以戶籍謄本為證，
    僅在戶籍資料無登記名義人死亡之記載時，方得經戶政機關
    證明，提繳親屬證明書或其他可資證明死亡文件。但若登記
    名義人自日據時期實施戶籍登記制度以前已死亡，日據時期
    之戶籍登記資料上除無其死亡之登記外，亦無其設籍之登記
    ，此際申請人是否得證明係合法繼承人即成問題，遑論提出
    登記名義人死亡之證明，地政機關通常均駁回此等名義更正
    登記之申請。原告主張梁天佑所有系爭母地應有部分無法辦
    理繼承登記，係因梁天佑於日據時期並無任何戶籍登記資料
    可查，原告曾多次詢問地政機關，經答覆稱無法辦理（此次
    成功登記係中央施壓結果）。再者，上開名義更正登記之申
    請，與繼承登記不同，因原告無法提出梁天佑死亡之戶籍謄
    本，亦無法以其他方式證明梁天佑已死亡，顯無法以訴之方
    式請求梁煥奎及梁辛酉之繼承人辦理。在未辦理名義更正登
    記前，且梁煥奎及梁辛酉與其他梁天佑繼承人公同共有物未
    分割前，原告顯然無法請求所有權移轉登記。是以，原告所
    有權移轉登記請求權之消滅時效，於96年5月18日即系爭母
    地辦理名義更正前，無從起算。是以，被告辯稱原告請求
    權已罹於時效而消滅，即無依據。
  (七)爰依買賣契約、債權讓與及繼承等法律關係，請求被告應將
    系爭子地所有權移轉登記予原告等語。
二、被告丙○○辯稱：
  (一)系爭母地於63年登記為梁天佑170分之42（即系爭甲約所指4
    分之1）、梁煥奎170分之85（4分之2）、梁辛酉170分之43
    （4分之1）等3人共有。而被告先人梁天佑已於民前7年1月9
    日死亡，且系爭甲約於63年間簽訂，則梁天佑原有系爭母地
    應有部分170分之42之遺產，為其繼承人梁亦錠、梁金菊、
    梁奕聰、馬梁金子、梁白粧、梁昆登、梁江雨、梁江露、梁
    雪女、梁冬女、梁安女、梁辛酉及梁煥奎等13人公同共有。
    是以，梁煥奎僅係諸公同共有人之一，並無法律或契約之根
    據，亦未得其他公同共有人之同意，竟將梁天佑原有系爭母
    地應有部分170分之42出賣予許坤銘，係將全體公同共有人
    繼承之權利讓與第三人，核屬以不能之給付為契約標的，系
    爭甲約自屬全部無效。
  (二)系爭甲約縱屬有效，其後輾轉賣予原告，皆屬債權讓與契約
    ，因原告或其前手許聰雄卻從未通知被告，致被告不知原告
    有受讓債權事實，依民法第297條規定，不得對抗被告。
  (三)系爭甲約第1條明確約定：「至於另4分之1因為無法辦理繼
    承登記，故甲方（梁煥奎）不負移轉登記與丙方（許坤銘）
    之義務」。基此約定，梁煥奎無須將梁天佑原有系爭母地應
    有部分移轉登記予許坤銘，則輾轉受讓權利之原告，即無任
    何法律或契約依據，可請求所有權移轉登記。
  (四)土地法34條之1規定係64年7月24日增訂，並無溯及適用之餘
    地。系爭甲約則於63年12月17日締結，當時土地法34條之1
    尚未立法，則梁煥奎將系爭母地全部出賣，根本不能適用土
    地法34條之1規定，故為無效。
  (五)公同共有人中之一人如無法律或契約之根據，亦未得其他公
    同共有人之同意，而就公同共有物為處分，自屬全部無效。
    又各共同繼承人就其繼承遺產之全部，固有公同共有之權利
    ，但該權利具有身分法之色彩，在其公同共有關係存續中，
    各共同繼承人對於個別繼承遺產上之權利，應不得任意處分
    讓與於共同繼承人以外之第三人，使其與其他共同繼承人維
    持公同共有關係。倘第三人因之而受讓該權利，即係以不能
    之給付為契約標的，依民法第246條第1項前段規定，其契約
    自屬無效。是以，系爭甲約係以不能之給付為標的，故屬自
    始無效。
  (六)系爭母地於35年3月22日辦理總登記，當時由秀水鄉長陳家
    琛代為申報所有權人為梁根、梁天祐、梁堆金、梁桃情等4
    人，應有部分各4分之1。惟總登記當時之共有人梁根（11年
    4月20日死亡）、梁天祐（民前7年1月9日死亡）、梁堆金（
    34年1月19日死亡）、梁桃情（7年10月31日死亡），早已死
    亡。則該等共有人於土地總登記時均誤以死者名義登記為土
    地共有人，但梁根、梁堆金、梁桃情等3人之繼承人早於59
    年至64年間辦竣繼承登記。其中梁桃情原有系爭土地應有部
    分，由其繼承人於59年11月19日辦竣繼承登記。何以單就梁
    天祐部分無法辦理繼承登記？故知原告主張不實。再者，依
    內政部78年11月18日台內地字第754853號函，得由梁煥奎
    之繼承人單獨申請名義更正登記，無須全體繼承人會同辦理
    。況且，被告之父母兄弟從未離開過秀水鄉，原告隨時可以
    尋獲。是以，原告怠於行使所有權移轉登記請求權，已罹於
    時效而消滅。
  (七)許聰雄可能為期順利脫手系爭母地，故違反系爭甲約約定「
    甲方（指梁煥奎）不負移轉登記與丙方（指許坤銘）之義務
    」，而自行新增「協助辦理」之約定。再者，許聰雄未與梁
    煥奎直接締約，則系爭乙約與被告無涉。
  (八)被告丙○○就系爭子地公同共有權早經債權人聲請拍賣，並
    由訴外人於98年10月29日拍定取得。
  (九)從而，原告請求所有權移轉登記，即無依據，爰請求駁回原
    告之訴等語。
三、其餘被告未於言詞辯論期日到場，僅具狀辯稱大抵同於被告
    丙○○之陳述。
四、兩造不爭執事項：
  (一)梁辛酉、梁煥奎與許坤銘於63年12月17日簽訂系爭甲約，約
    定梁辛酉、梁煥奎將渠等系爭母地應有部分4分之3（約合
    於170分之128）出賣予許坤銘，並於64年1月17日辦竣所有
    權移轉登記予指定登記名義人即訴外人許施梅（許坤銘之妻
    ），嗣經許施梅再轉賣予訴外人李彩鸞，並於72年2月26日
    辦竣所有權移轉登記。其餘梁天佑原有系爭母地應有部分17
    0分之42（即系爭甲約所指4分之1）亦出賣予許坤銘，同時
    約定梁煥奎不負移轉登記，但未經梁天佑全體繼承人之同意
    。
  (二)系爭母地於農地重劃前為姜崙段埔姜崙小段7地號，土地總
    登記時共4名共有人，即梁根、梁天佑、梁堆金及梁桃情，
    應有部分各4分之1。60年6月4日農地重劃前，梁桃情應有部
    分4分之1為被告之被繼承人梁煥奎所繼承（原因發生日期7
    年10月31日），梁根應有部分4分之1為梁水枝所繼承（原因
    發生日期11年4月20日）。嗣於農地重劃後，梁水枝應有部
    分4分之1於61年3月17日出賣梁煥奎，梁堆金應有部分4分之
    1為梁辛酉所繼承（原因發生日期34年1月19日）。系爭甲約
    簽訂時，系爭母地共有人為梁天佑、梁煥奎、梁辛酉，應有
    部分各為170分之42、170分之85、170分之43。
  (三)許聰雄（即許坤銘之子）與原告於72年7月23日簽訂系爭乙
    約，約定許聰雄應將梁天佑原有系爭母地應有部分170分之
    42移轉登記予原告。
  (四)梁天佑於民前7年1月9日死亡，其原有系爭母地應有部分170
    分之42於96年5月18日經辦理名義更正為：梁奕僑應有部分
    1700分之21、梁奕錠應有部分1700分之21、梁金菊1700分之
    21、馬梁金子應有部分1700分之21、梁奕聰應有部分1700分
    之21、梁水枝應有部分1360分之84、梁辛酉應有部分1360分
    之84、梁煥奎1360分之84。其中梁奕僑、梁奕錠、梁金菊、
    馬梁金子、梁奕聰、梁水枝、梁辛酉應有部分合計1700分之
    315再出賣予訴外人黃大受。其餘梁煥奎應有部分1360分之
    84則由被告於97年12月25日繼承取得。
  (五)系爭母地於97年12月1日經判決分割，分割出系爭子地由被
    告公同共有取得，並於98年2月23日辦竣分割登記。
  (六)系爭母地面積170平方公尺，系爭子地面積10平方公尺。
  (七)梁天佑原有系爭母地應有部分170分之42之遺產，於63年間
    即系爭甲約簽訂時其合法繼承人為梁亦錠、梁金菊、梁奕聰
    、馬梁金子、梁白粧、梁昆登、梁江雨、梁江露、梁雪女、
    梁冬女、梁安女、梁辛酉及梁煥奎等13人。
  (八)被告為梁煥奎之繼承人。
  (九)許坤銘於70年5月22日死亡，其子許聰雄為其繼承人。
五、兩造爭執事項：
  (一)系爭甲約關於約定出賣梁天佑原有系爭母地應有部分170分
    之42（即系爭甲約所指4分之1）之效力？
  (二)原告請求被告應將系爭子地所有權移轉登記予原告，有無依
    據？
  (三)原告就系爭子地所有權移轉登記請求權，是否已罹於時效而
    消滅（惟必須以該債權或請求權存在者，始須審酌）？
六、按土地法第34條之1係於64年7月24日始修正公布，在此之前
    ，共有財產非經共有人全體同意，不得由共有人中之一人或
    數人自由處分，此觀民法第819條第2項規定即明。買賣固非
    處分行為，惟共有人中之一人或數人出賣共有財產，其所訂
    立之買賣契約雖非無效，惟對他共有人仍不生效力。民法第
    828條第2項規定（98年7月23日修正施行前），除法律或契
    約另有規定外，公同共有物之處分，及其他之權利行使，應
    得公同共有人全體之同意。又公同共有，民法既無準用同法
    第821條規定之明文，則該條規定，於公同共有自不適用（
    最高法院97年台上字第1847號、85年台上字第326號民事判
    決要旨參照）。次按民法第819條第1項所謂各共有人得自由
    處分其應有部分云云，係指分別共有，即同法第817條規定
    數人按其應有部分，對於一物有所有權者而言，其依同法第
    827條第1項基於公同關係而共有一物者，依同條第2項之規
    定，各公同共有人之權利，既係及於公同共有物之全部，則
    各該共有人自無所謂有其應有部分，從而公同共有人中之一
    人如無法律或契約之根據，亦未得其他公同共有人之同意，
    而就公同共有物為處分，自屬全部無效（最高法院37年上字
    第6419號判例要旨參照）。經查：梁天佑早於民前7年即已
    死亡，梁辛酉、梁煥奎於63年12月17日未經梁天佑之全體繼
    承人同意，擅自處分共有物（即系爭母地，包含梁天佑原有
    系爭母地應有部分170分之42之遺產），而與許坤銘簽訂系
    爭甲約，將梁天佑原有系爭母地應有部分170分之42（系爭
    甲約所指4分之1）出賣予許坤銘，揆諸前開說明，對於梁天
    佑之全體繼承人自屬無效，故其買受人許坤銘不得對於梁天
    佑之全體繼承人主張其已合法取得系爭母地應有部分170 分
    之42之移轉登記債權。是以，原告主張其前前手許坤銘已取
    得系爭母地應有部分170分之42之移轉登記債權乙節，洵屬
    無據，要難採認。
七、按債權讓與謂不變更債權之同一性，由債權人將債權移轉與
    相對人之準物權契約（民法第294條以下參照）。次按繼承
    人自繼承開始時，除本法另有規定外，承受被繼承人財產上
    之一切權利、義務（民法第1148條第1項前段參照）。準此
    ，可知債權讓與及繼承債權之前提要件，均以債權確實存在
    ，亦即債權確屬有效成立，始足當之。換言之，債權不存在
    或未有效成立者，即不生債權讓與或繼承債權等問題。經查
    ：許坤銘已於70年5月22日死亡，依法固應由其子許聰雄繼
    承其財產上之一切權利、義務。次查：原告於72年7月23日
    與許聰雄簽訂系爭乙約，並約定「秀水鄉○○段459地號、
    旱、0.0170公頃、持分42/172，按乙方（指許聰雄）向原地
    主繼承人（指梁天佑之繼承人）條件轉讓承買人（指原告）
    ，日後乙方應協同辦理移轉之責」（原卷第15頁參照）。惟
    查：系爭甲約買受人許坤銘對於梁天佑之繼承人既未合法取
    得系爭母地應有部分170分之42之移轉登記債權，如同前述
    ；則許坤銘生前無論有無將該移轉登記債權讓與許聰雄，依
    上說明，無債權即不生債權讓與或繼承債權等問題，故許聰
    雄於許坤銘死後斷無可能自許坤銘繼受取得該移轉登記債權
    ；同理，原告前前手許坤銘、前手許聰雄均無該移轉登記債
    權可資讓與，則原告亦不可能僅因簽訂系爭乙約之故，即可
    自其前手許聰雄繼受取得該移轉登記債權。是以，原告主張
    其已合法取得系爭母地應有部分170分之42之移轉登記債權
    乙節，亦屬無據，故難採認。
八、綜上所述，系爭甲約關於約定出賣梁天佑原有系爭母地應有
    部分170分之42，核屬對於梁天佑全體繼承人不生效力，且
    原告亦未合法取得（對於梁天佑繼承人）系爭母地應有部分
    170分之42之移轉登記債權，自不因被告僅為梁天佑眾多再
    轉繼承人之一，及系爭子地分割自系爭母地之故，原告即得
    主張被告應負移轉系爭子地所有權之登記義務。換言之，被
    告辯稱原告並無任何法律及契約依據，據以請求被告移轉系
    爭子地所有權，即非無據，洵值採認。
九、從而，原告本於買賣契約、債權讓與及繼承等法律關係，請
    求被告應將系爭子地所有權移轉登記予原告，為無理由，應
    予駁回。
十、本件判決之基礎已臻明確，且原告既無權請求被告移轉系爭
    子地所有權，則其請求權是否罹於時效乙節即無須詳細推敲
    ，暨兩造其餘攻擊及防禦方法，經審酌後於判決結果不生影
    響，爰不再贅詞論列。
十一、訴訟費用負擔之依據，民事訴訟法第78條。
中    華    民    國    98    年    12    月    8    日
                民事第一庭      審判長法  官  康弼周
                                      法  官  吳永梁
                                      法  官  陳正禧
以上正本係照原本作成。
本判決不得上訴。
中    華    民    國    98    年    12    月    9    日
                                      書記官  莊素美


司法院資訊處製作；財團法人民間司法改革基金會備份。
